【裁判字號】    99,易,203
【裁判日期】    990317
【裁判案由】    重利
【裁判全文】
臺灣臺中地方法院刑事判決               99年度易字第203號
公  訴  人  臺灣臺中地方法院檢察署檢察官
被      告  乙○○
上列被告因重利案件，經檢察官提起公訴（98年度偵緝字第1956
號），本院判決如下：
    主  文
乙○○所犯如附表所示各罪，各處如附表所示之刑，應執行有期
徒刑陸月，如易科罰金，以新臺幣壹仟元折算壹日。扣案之被害
人資料簿及帳冊各壹本，均沒收之。
    事  實
一、乙○○基於重利之犯意，分別為下列重利犯行：
  (一)於民國96年初某日，在蘋果日報上刊登「身分證借款」廣告
    。適甲○○見該廣告，因需款孔急，撥打報紙上所載電話予
    乙○○洽借現款，並相約在臺中市○○街○段17號，向乙○○借款新臺幣（下同）30,000元，由乙○○預扣6,000 元利
    息後，交付甲○○現款24,000元，並約定甲○○應於借款之
    次日起每日償還1,000 元本金，分30日償還完畢，而乘甲○○因急需用錢，復向親友或銀行借款均不及支應之急迫情形
    下貸與金錢，以取得月息20﹪與原本顯不相當之重利（相當
    於週年利率240%）。甲○○於借款後，每日交付1,000 元予
    乙○○，直至本金30,000元清償完畢，共計支付利息6,000
    元。
  (二)於96年4 、5 月間某日，甲○○再因需款孔急，撥打電話予
    乙○○洽借現款，並相約在臺中市○○街○段17號，向乙○○借款30,000元，由乙○○預扣6,000 元利息後，交付甲○○現款24,000元，並約定甲○○應於借款之次日起每日償還
    1,000 元本金，分30日償還完畢，而乘甲○○因急需用錢，
    復向親友或銀行借款均不及支應之急迫情形下貸與金錢，以
    取得月息20﹪與原本顯不相當之重利（相當於週年利率240%
    ）。甲○○於借款後，每日交付1,000 元予乙○○，直至96
    年5 、6 月間始將本金30,000元清償完畢，共計支付利息6,
    000 元。
  (三)於96年7 至9 月間某日，甲○○再因需款孔急，於急迫之情
    況下，撥打電話予乙○○洽借現款，並相約在臺中市○○街
    ○段17號，向乙○○借30,000元，由乙○○預扣6,000 元利
    息後，交付甲○○現款24,000元，並約定甲○○應於借款之
    次日起每日償還1,000 元本金，分30日償還完畢，而乘甲○○因急需用錢，復向親友或銀行借款均不及支應之急迫情形
    下貸與金錢，以取得月息20﹪與原本顯不相當之重利（相當
    於週年利率240%）。甲○○於借款後，每日交付1,000 元予
    乙○○，直至本金30,000元清償完畢，共計支付利息6,000
    元。
  (四)於96年8 月7 日，在蘋果日報上刊登「身分證借款」廣告，
    丁○○見該廣告後，因需款孔急，撥打電話予乙○○洽借現
    款，並相約在臺中市○○路375 號，向乙○○借款30,000元
    ，約定每10天1 期，每期利息3,000 元，預扣第1 期利息3,
    000 元後，實際交付27,000元，而乘丁○○因急需用錢，復
    向親友或銀行借款均不及支應之急迫情形下貸與金錢，以取
    得月息30% 與原本顯不相當之重利（相當於週年利率360%）
    。乙○○則於同年8 月17日、8 月27日、9 月7 日、9 月17
    日、9 月27日、10月7 日、10月17日、10月27日、11月7 日
    、11月17日及11月27日，在不詳地點，向丁○○收取利息各
    3,000元，共計收取利息36,000元。
  (五)於96年10月23日，丙○○因需款孔急，經友人介紹，得知乙○○可供借款，遂向乙○○洽借現款，並相約在臺中市西屯
    區○○○路朝馬之阿羅哈客運站附近，向乙○○借款30,000
    元，約定每10天1 期，每期利息3,000 元，預扣第1 期利息
    3,000 元後，實際交付27,000元，而乘丙○○因急需用錢，
    復向親友或銀行借款均不及支應之急迫情形下貸與金錢，以
    取得月息30% 與原本顯不相當之重利（相當於週年利率360%
    ）。乙○○則於同年11月3 日、11月13日及11月23日，在不
    詳地點，向丙○○收取利息各3,000 元，共計收取利息12,0
    00元。丙○○則於12月3 日將本金30,000元清償完畢。嗣於
    96年11月30日16時許，在臺中縣龍井鄉○○村○○路東興巷
    17號為警查獲，並扣得其所有供犯罪所用之被害人資料簿及
    帳冊各1 本，始悉上情。
二、案經臺中縣警察局烏日分局報請臺灣臺中地方法院檢察署檢
    察官偵查起訴。
    理  由
一、按刑事訴訟法第159 條第1 項規定：「被告以外之人於審判
    外之言詞或書面陳述，除法律有規定者外，不得作為證據。
    」其立法意旨，乃在於確保被告之反對詰問權。同法第159
    條之5 第1 項規定：「被告以外之人於審判外之陳述，雖不
    符前4 條之規定（同法第159 條之1 至第159 條之4 ），而
    經當事人於審判程序同意作為證據，法院審酌該言詞陳述或
    書面陳述作成時之情況，認為適當者，亦得為證據。」同法
    條第2 項規定：「當事人、代理人或辯護人於法院調查證據
    時，知有刑事訴訟法第159 條第1 項不得為證據之情形，而
    未於言詞辯論終結前聲明異議者，視為有前項之同意。」其
    立法意旨，則在於確認當事人對於傳聞證據有處分權，得捨
    棄反對詰問之權利，同意傳聞證據可作為證據。惟因刑事訴
    訟制度尚非採澈底之當事人進行主義，乃又限制以法院認為
    適當者，始得為證據。因此，當事人同意或依法視為同意某
    項傳聞證據作為證據使用者，實質上即表示有反對詰問權之
    當事人已捨棄其權利，如法院認為適當者，不論該傳聞證據
    是否具備刑事訴訟法第159 條之1 至第159 條之4 所定情形
    ，均容許作為證據；換言之，當事人捨棄對原陳述人行使反
    對詰問權者，如法院認為適當，即容許該傳聞證據作為證據
    ，不以未具備刑事訴訟法第159 條之1 至第159 條之4 所定
    情形為前提（最高法院97年度臺上字第6162號判決意旨參照
    ）。查本判決後述引用各該被告以外之人於審判外之陳述（
    包含言詞及書面陳述），皆屬傳聞證據，惟檢察官及被告乙○○均知上開證據資料為傳聞證據，但於本院審判期日中均
    明確表示同意有證據能力（見本院卷第26、52頁），且迄至
    言詞辯論終結前亦未再聲明異議，本院審酌上開證據資料製
    作時之情況，尚無違法不當，且與本案均具有關連性，認後
    述所引用證據之證據能力均無疑義。
二、訊據被告於本院審理時坦承其於96年11月30日16時許，為警
    在上揭時、地查獲，並扣得被害人資料簿及帳冊等情不諱，
    惟矢口否認有何重利犯行，辯稱：我沒有借錢給起訴書上所
    載的被害人，我不認識丙○○、丁○○及甲○○云云（詳本
    院卷26、28頁）。惟查：
  (一)上揭事實，業據被告於警詢時坦承：我於96年2 月份開始從
    事高利借貸。資金是我標會來的。（有無合夥人？以何處為
    辦公處所？聯絡電話？有無刊登廣告招攬借貸？誰去刊登？
    ）無。無辦公室。0000000000。2 月份刊登蘋果日報。我刊
    登的等語（見警卷第1 頁），並據(1)證人甲○○於本院審理
    時證稱：（96年間你有無看報紙借錢的情形？）有，但是我
    忘記是看什麼報紙。…（你於96年年初有無向一位林先生借
    款？）有，借30,000元。（你如何知道林先生有在借錢？）
    依報紙上所記載的電話號碼打過去。…（你總共向林先生借
    過幾次錢？）我忘記了。（提示警詢筆錄，你於警詢時說：
    總共借款3 次，是否實在？）實在。（3 次借款各借多少錢
    ？）都是30,000元。（第一次借30,000元是何時？）我只記
    得是96年年初，至於哪一個月已經忘記了。（第一次借款利
    息？）借30,000元，但實拿24,000元，先預扣利息6,000 元
    ，再來隔天開始每天還1,000 元，總共還30天，這樣就算將
    本金30,000元還清，這也就是我在警詢中所說的「日日會」
    的方式計算利息。…（你於檢察官訊問時說：第2 次是第1
    次還清之後2 、3 個月後。有何意見？）對，第2 次借款時
    間就如同檢察官訊問時所述。（第2 次借款的金額多少？）
    也是30,000元。（利息如何計算及如何付息、清償本金？）
    如第1 次借款，也是以「日日會」的方式清償。…（你於檢
    察官訊問時說：第3 次是第2 次還清之後2 、3 個月後。有
    何意見？）借款日期如同偵訊時所述。…（第3 次借款利息
    如何計算及如何付利息、清償本金？）也是與第1 次借款一
    樣，以「日日會」的方式。（第3 次借款有無清償本金？）
    有。…我借款給付利息及償還本金的方式就是以日日會的方
    式。…（3 次借款的本金，是否都已清償完畢？）都償還完
    畢等語（見本院卷第46至49頁）；(2)證人丁○○於本院審理
    時證稱：（96年8 月間，你有無看蘋果日報向刊登廣告的人
    借款？）我曾經有看過報紙借款過，但是我忘記是什麼報紙
    。…因為那時候剛開設補習班，有時候會需要到錢，不好意
    思向朋友及家人借錢。（為何不向銀行借錢？）因為有時候
    是急用，銀行審核需要時間，當時也沒有其他管道可以借錢
    。（你在向刊登報紙廣告的人借款前，你是否就可以預見到
    此類借款的利息非常高？）是，知道。（既然在借款前就已
    經知道借款利息很高，為何還要以此種方式借款？）因為是
    短期資金需求，因為當時急需用錢，所以想說花一點利息借
    款，是不得已才會以此方式借錢。…我確實於96年8 月間有
    借款30,000元。…利息都是預扣。…（提示偵訊筆錄，檢察
    官問「你利息是否借30,000元，每10天1 期，1 期3,000 元
    」，你回答「是」，是否屬實？）是。（96年8 月間所借的
    30,000元有無還清？）有。…（綜合你上開所述，於96年8
    月初向林先生借款30,000元，並且預扣第一期利息3,000 元
    ，因此是否於借款當初實拿27,000元？）是。…（以被告之
    個人紀錄，最後一次繳利息是11月27日，往前推算12期各為
    11月27日、11月17日、11月7 日、10月27日、10月17日、10
    月7 日、9 月27日、9 月17日、9 月7 日、8 月27日、8 月
    17日、8 月7 日。因此，證人是否於8 月7 日向該位林先生
    借款30,000元，經預扣第一期利息3,000 元後，實拿27,000
    元，並且每10天支付1 期利息到11月27日為止？）是等語（
    見本院卷第42至46頁）；(3)證人丙○○於本院審理時證稱：
    （根據警詢筆錄記載，你是於96年10月23日借款，有何意見
    ？）是。（你向何人借錢？）我在選舉場合問我的朋友，才
    知道有管道可以向「阿忠」借到錢。（如何聯絡地下錢莊的
    人？）當時我的朋友給我1 支行動電話號碼，說可以聯絡到
    「阿忠」。…（你有無撥打該支行動電話借錢？）有，對方
    也答應借款，借我30,000元。（你為什麼要借錢？）因為當
    時選舉，我是助選員，有時候晚上與朋友去喝酒，需要付錢
    ，付到後來已經沒有錢可付，所以才會借錢。（為何不向銀
    行借錢？）因為向銀行借錢還需要提供很多證明及手續，來
    不及我用錢。（你是否知道向私人借款利息比較高？）知道
    。（你既然知道私人借款的利息比較高，為何不向銀行或親
    友借款？）…就是因為急需用錢，不得已才願意支付較高利
    息的方式向地下錢莊借錢。（你與地下錢莊的人約在哪裡見
    面？）約在臺中市○○路朝馬的阿囉哈客運站附近。（放款
    的人當天拿錢給你？）27,000元，3,000 元是第1 期利息。
    （利息幾天1 期？）10天1 期。…（提示警卷第27頁有關於
    編號540 之利息收取日期，被告記載為「11/3，3000」、「
    11/13 ，3000」、「11/23 ，3000」是否你各於上開日期各
    給付上開利息？）是。…我總共支付利息12,000元，本金30
    ,000元於96年12月3 日清償完畢等語甚詳（見本院卷第49至
    52頁），復有被害人資料簿及帳冊各1 本扣案可資佐證。依
    此，證人甲○○、丁○○及丙○○確於上揭時、地，向在報
    紙上刊登「身分證借款」廣告之人借款等情，堪以認定。又
    證人甲○○、丁○○及丙○○均明知尚須支付如此鉅額利息
    情況下，仍不得不向被告借款，足見證人甲○○、丁○○及
    丙○○均係需款孔急，迫於無奈始向經營重利之被告借款，
    實已處於急迫之情況下借款，已臻明確。
  (二)又臺中縣警察局烏日分局員警於96年11月30日16時許，在臺
    中縣龍井鄉○○路東興巷17號經被告同意而執行搜索，並在
    被告身上扣得重利被害人資料簿及帳冊各1 本等情，業據被
    告於本院審理時供稱：這是在我身上扣到的等語甚詳（見本
    院卷第53頁），並有搜索扣押筆錄及扣押物品目錄表在卷可
    稽（見警卷第18至21頁）。臺中縣警察局烏日分局員警根據
    在被告身上所查扣之重利被害人資料簿及帳冊上，查知編號
    420 號、501 號、540 號之借款人分別為甲○○、丁○○及
    丙○○，始悉被告除借款予案外人蔡雅如（此部分犯行，業
    經本院另以97年度中簡字第126 號判處有期徒刑5 月確定）
    外，尚借款予證人甲○○、丁○○及丙○○。此外，參酌(1)
    證人甲○○於本院審理時證稱：（提示扣案重利被害人資料
    簿，上面有關編號420 之被害人姓名、電話、住址，是否為
    你本人之資料？）是，是我本人的資料。（你於借款時，放
    款的人有無要求你留下姓名、電話、住址？）有，扣案的重
    利被害人資料簿上有關我個人的資料，就是我於借款時留下
    我的姓名、電話及住址。…（你如何指認編號六的人就是放
    款給你及收取利息的人？）…在警詢時離案發時沒有多久，
    所以記得比較清楚。（你於檢察官訊問時，經由檢察官提示
    被告之立姿及近身照片各1 張，你也指認放款給你及收利息
    的人就是照片中的人，有何意見？）沒有意見，我於偵訊時
    沒有說謊。…（在庭的被告是否為你的朋友？）不是等語（
    見本院卷第48頁）；(2)證人丁○○於本院審理時證稱：（提
    示扣案之重利被害人資料簿，上面記載「編號501 丁○○」
    的住址、電話等聯絡方式，是否與你本人資料相符？）是。
    （你是否認識在庭的被告？）不認識。…（提示偵訊筆錄及
    被告全身照片，你於檢察官訊問時，檢察官有提示被告之照
    片給你指認，你指認照片內的人就是借款給你的林先生，當
    時有無說謊？）我在偵訊時沒有說謊，在檢察官訊問時指認
    偵查卷第18頁為當時借款的林先生也是我自己說的等語（見
    本院卷第43頁）；(3)證人丙○○於本院審理時證稱：（你向
    地下錢莊借錢時，對方是否有留下你的姓名、電話、住址？
    ）有。（提示扣案之重利被害人資料簿，上面編號540 號有
    關丙○○的姓名、電話、地址，是否你本人的資料？）是。
    （你與在庭的被告是否為朋友？）不是朋友。（你與在庭被
    告平時是否有往來？）沒有。（為何在被告身上扣到的筆記
    本上面有你的姓名、電話及住址？）因為我要借錢，對方也
    要知道我的姓名、電話及住址。（提示偵卷所附之偵訊筆錄
    及被告立姿及近身照片各1 張，你於偵訊時指認照片內的人
    就是放款給你的人，有何意見？）這是我當時指認的沒有錯
    等語（見本院卷第51至52頁）。是被告與證人甲○○、丁○○及丙○○非朋友關係，彼此間除借貸關係外無任何交情。
    又證人甲○○、丁○○及丙○○亦明確證稱其為向被告借款
    ，始提供其姓名、電話及住址予被告，並由被告記載在重利
    被害人資料簿上，以供被告於收取利息或本金聯絡之用。此
    外，扣案之重利被害人資料簿上所記載之證人甲○○、丁○○及丙○○姓名、電話及住址，與渠等之真實資料相符，益
    證證人甲○○、丁○○及丙○○係向被告借得款項後，始提
    供其年籍資料供被告聯絡取款。至於被告於本院審理時辯稱
    ：其不認識丙○○、丁○○及甲○○。…只要有人打電話要
    來借錢，我就會留他們的姓名、電話及地址。丙○○、甲○○及丁○○之前有打電話給我，但是我沒有借錢給他們。因
    為我要借錢給對方之前，我都會先留下對方的姓名、電話、
    住址云云（見本院卷第26、52、53頁），然衡情借款人若尚
    處於向放款人洽談借款之階段，為免徒增困擾，自無在未借
    得任何款項之情形下，便提供其年籍、電話及住址等資料予
    放款人。甚且，被告亦無可能帳冊上記載其於何時向編號42
    0 號、501 號、540 號之被害人收取利息。是證人甲○○、
    丁○○及丙○○應係向被告借得前揭款項後，始提供渠等年
    籍資料予被告無誤。是被告上開所辯，應屬卸責之詞，不足
    採信。
  (三)查被告上開借款予證人甲○○、丁○○及丙○○之利息，經
    核算後年息各為240%、360%、360%，不僅遠逾民法第205 條
    所規定之法定利率上限即年息20% 。甚且，以現今為低利率
    時代，金融機構除少數貸款（如信用卡、現金卡等無擔保之
    短期、小額授信）利率高於10% 外，多數貸款利率均在10%
    以下，及一般民間貸款多為三分利（即月息3%）等公眾週知
    之現今經濟狀況及金融市場動態等情狀相較，被告所收取之
    利息，顯較一般債務之利息有特殊之超額，核屬與原本顯不
    相當之重利，至堪確定。
  (四)綜上，被告上開重利犯行，事證明確，堪以認定。
三、核被告所為，均係犯刑法第344 條之重利罪。被告就事實一
    (一)至(三)先後3 次貸與金錢予被害人甲○○，因借貸時間已有
    相當間隔，且均係被害人甲○○清償完借款後再重新借貸，
    利息亦各自計算，是被告事實一(一)至(三)3 次犯行，犯意各別
    ，行為互殊，應予分論併罰。又被告就事實一(四)、(五)之借貸
    而言，雖均有收取數次分期之重利，惟各該次之借貸，被告
    係各基於1 次之犯意所為，僅接續多次收取分期之重利而已
    ，各侵害ㄧ法益，均為接續犯，皆各論以單純ㄧ罪。被告所
    犯上開5 罪，雖罪名相同，但犯意各別，行為互殊，應分論
    併罰。爰審酌被告不以正當方法賺取金錢，竟利用他人急需
    款項之際，向被害人甲○○、丁○○及丙○○收取重利，犯
    罪之動機、目的均屬可議，惟犯罪手段尚屬平和，暨犯後否
    認犯行，迄未與甲○○、丁○○及丙○○達成和解等一切情
    狀，各量處如主文所示之刑，及定其應執行之刑，併宣示如
    易科罰金之折算標準。按中華民國九十六年罪犯減刑條例第
    5 條規定：「本條例施行前，經通緝而未於中華民國96年12
    月31日以前自動歸案接受偵查、審判或執行者，不得依本條
    例減刑。」係就本條例施行前經通緝之被告而設之規定，如
    係於本條例施行後始通緝者，即不適用該條規定（法院辦理
    九十六年減刑案件應行注意事項第9 點參照）。查，被告於
    偵查中經臺灣臺中地方法院檢察署於上開條例96年7 月16日
    施行後之98年3 月2 日發布通緝，並於同年8 月25日緝獲，
    有臺灣臺中地方法院檢察署通緝書、通緝人犯歸案證明書及
    撤銷通緝書在卷可參，是依前揭說明，並無上開條例第5 條
    之適用。是被告如事實一(一)所示犯行，係於96年4 月24日前
    所犯，合於減刑條件，應依中華民國九十六年罪犯減刑條例
    第2 條第1 項第3 款及第7 條規定，減為有期徒刑1 月，並
    與不得減刑之事實一(二)至(五)等罪，依同條例第11條規定，定
    應執行有期徒刑6 月，併依同條例第9 條規定，宣示如易科
    罰金之折算標準。另按犯罪行為之一部或其犯罪結果在96年
    4 月25日以後，不得適用中華民國96年罪犯減刑條例，法院
    辦理九十六年減刑案件應行注意事項第11點定有明文。查被
    告就犯罪事實一(二)犯行部分，陸續收取重利之犯行至96年5
    、6 月間，業如前述，其犯罪行為之一部在96年4 月25日以
    後。準此，事實一(二)犯行部分即無中華民國96年罪犯減刑條
    例之適用。至扣案之被害人資料簿及帳冊各1 本，屬被告所
    有，且供其犯罪所用，依刑法第38條第1 項第2 款規定，宣
    告沒收。
據上論斷，應依刑事訴訟法第284 條之1 、第299 條第1 項前段
，刑法第344 條、第41條第1 項前段、第51條第5 款、第38條第
1 項第2 款，刑法施行法第1 條之1 ，中華民國九十六年罪犯減
刑條例第2 條第1 項第3 款、第7 條、第9 條、第11條，判決如
主文。
本案經檢察官陳永豐到庭執行職務
中    華    民    國    99    年    3     月    17    日
                  刑事第十二庭  法  官  柯志民
上正本證明與原本無異。
如不服本判決，應於收送達後10日內向本院提出上訴書狀（應敘
述具體理由並附繕本）。
上訴書狀如未敘述理由，應於上訴期間屆滿後20日內補提理由書
於本院。
                                書記官  賴亮蓉
中    華    民    國    99    年    3     月    17    日
附表：
┌──┬──────┬────────────────────┐
│編號│    事實    │          所犯罪名及處刑                │
├──┼──────┼────────────────────┤
│ 01 │詳如事實一(一)│乙○○乘他人急迫貸以金錢，而取得與原本顯│
│    │            │不相當之重利，處有期徒刑貳月，減為有期徒│
│    │            │刑壹月，如易科罰金，以新臺幣壹仟元折算壹│
│    │            │日。扣案之被害人資料簿及帳冊各壹本，均沒│
│    │            │收之。                                  │
├──┼──────┼────────────────────┤
│ 02 │詳如事實一(二)│乙○○乘他人急迫貸以金錢，而取得與原本顯│
│    │            │不相當之重利，處有期徒刑貳月，如易科罰金│
│    │            │，以新臺幣壹仟元折算壹日。扣案之被害人資│
│    │            │料簿及帳冊各壹本，均沒收之。            │
├──┼──────┼────────────────────┤
│ 03 │詳如事實一(三)│乙○○乘他人急迫貸以金錢，而取得與原本顯│
│    │            │不相當之重利，處有期徒刑貳月，如易科罰金│
│    │            │，以新臺幣壹仟元折算壹日。扣案之被害人資│
│    │            │料簿及帳冊各壹本，均沒收之。            │
├──┼──────┼────────────────────┤
│ 04 │詳如事實一(四)│乙○○乘他人急迫貸以金錢，而取得與原本顯│
│    │            │不相當之重利，處有期徒刑月，如易科罰金│
│    │            │，以新臺幣壹仟元折算壹日。扣案之被害人資│
│    │            │料簿及帳冊各壹本，均沒收之。            │
├──┼──────┼────────────────────┤
│ 05 │詳如事實一(五)│乙○○乘他人急迫貸以金錢，而取得與原本顯│
│    │            │不相當之重利，處有期徒刑貳月，如易科罰金│
│    │            │，以新臺幣壹仟元折算壹日。扣案之被害人資│
│    │            │料簿及帳冊各壹本，均沒收之。            │
└──┴──────┴────────────────────┘
附錄本案論罪科刑法條全文：
刑法第344條
乘他人急迫、輕率或無經驗貸以金錢或其他物品，而取得與原本
顯不相當之重利者，處一年以下有期徒刑、拘役或科或併科一千
元以下罰金。

司法院資訊處製作；財團法人民間司法改革基金會備份。
